臺灣屏東地方法院刑事判決
111年度訴緝字第8號
公  訴  人  臺灣屏東地方檢察署檢察官
被      告  李明哲


指定辯護人  本院公設辯護人謝弘章
上列被告因偽造有價證券案件，經檢察官提起公訴（105年度調
偵字第294號），本院判決如下：
    主  文
李明哲幫助犯詐欺取財罪，處拘役拾日，如易科罰金，以新臺幣
壹仟元折算壹日。
    事  實
一、李明哲能預見將行動電話門號提供予他人使用，因該門號所
    有人名義與實際使用人不同，將可能作為犯罪集團詐欺取財
    之犯罪工具，藉此躲避警方之追查，竟仍基於幫助詐欺取財
    之不確定故意，於民國104年1月某時許（起訴書記載為103
    年12月25日申辦後旋交付，應予更正），將其向中華電信股
    份有限公司（下稱中華電信）所申辦之行動電話門號000000
    0000號SIM卡1張（下稱中華電信門號），交付予真實姓名年
    籍不詳之成年人收受。嗣某詐欺集團成年成員（尚無證據證
    明該集團成員達3人以上）取得前揭中華電信門號後，即共
    同意圖為自己不法之所有，基於詐欺取財、意圖供行使之用
    而變造有價證券之犯意聯絡，使用前揭門號聯絡莫備琳，與
    莫備琳相約於104年3月25日15時30分許，在臺南市○○路000
    號「多那之咖啡店」見面，並佯稱為真實姓名年籍不詳、暱
    稱「小林」之人，表示可申辦貸款，需以支票支付新臺幣（
    下同）2,100元之手續費、徵信費云云，致莫備琳陷於錯誤
    ，交付如附表所示之支票（下稱系爭支票）予「小林」。嗣
    「小林」或詐欺集團其他成年成員取得系爭支票後，將系爭
    支票票面金額變造為「貳拾壹萬元正」、「210000」，並將
    變造後之系爭支票持往華南商業銀行股份有限公司屏東分行
    （下稱屏東分行）提示而行使之，後因存款不足遭退票，經
    第一商業銀行鹽水分行（下稱鹽水分行）行員通知莫備琳，
    循線始查悉上情。
二、案經莫備琳訴由臺南市政府警察局第一分局報告臺灣臺南地
    方檢察署呈請臺灣高等檢察署檢察長令轉臺灣屏東地方檢察
    署（下稱屏東地檢署）檢察官偵查起訴。
    理  由
一、按被告以外之人於審判外之陳述，雖不符刑事訴訟法第159
    條之1至之4等規定，惟經當事人於審判程序同意作為證據，
    法院審酌該言詞或書面陳述作成時之情況，認為適當者，亦
    得為證據，刑事訴訟法第159條之5第1項定有明文。查本判
    決以下所引用具傳聞性質之證據，檢察官、被告李明哲及其
    辯護人於本院審理時均表示同意有證據能力（本院卷二第17
    7頁），本院審酌上開證據資料作成時之情況，並無任何違
    法取證之不適當情形，且對於被告涉案之事實具有相當之關
    聯性，依刑事訴訟法第159條之5第1項規定，認均具有證據
    能力。
二、上開事實，業據被告於本院審理時坦承不諱（本院卷二第42
    、135、177、185頁），核與證人即告訴人莫備琳、證人即
    系爭支票發票人馬菘遠於警詢及偵訊中之證述均大致相符（
    警卷第1至8頁，偵15992卷第13至15頁，偵1738卷第13至14
    、22至25頁）。此外，並有通聯調閱查詢單、系爭支票影本
    、核退票據確認結果、第一商業銀行支票簿、手機簡訊翻拍
    照片、鹽水分行105年10月20日一鹽水字第00182號函暨所附
    系爭支票查詢結果等件在卷可稽（警卷第10至13頁，偵1599
    2卷第18至19頁，本院卷一第25至33頁），堪認被告上開任
    意性自白與事實相符，可以採信。故本案事證明確，被告犯
    行堪以認定，自應依法論科。
三、論罪科刑
  ㈠按刑法上之幫助犯，係對於犯罪與正犯有共同之認識，而以
    幫助之意思，對於正犯資以助力，而未參與實施犯罪之行為
    者而言（最高法院75年度台上字第1509號、88年度台上字第
    1270號判決意旨參照），是以如未參與實施犯罪構成要件之
    行為，且係出於幫助之意思提供助力，即屬幫助犯，而非共
    同正犯。本案被告基於幫助之犯意，提供其所申辦中華電信
    門號之SIM卡予詐欺集團成年成員，使該詐欺集團成員利用
    上開門號詐得有財產價值之有價證券既遂，是被告係參與構
    成要件以外之行為，且在無證據證明被告與詐欺集團成年成
    員就詐得之系爭支票依比例朋分報酬，或其他以正犯而非以
    幫助犯之犯意參與犯罪之情形下，應認其所為係幫助犯而非
    正犯行為。
  ㈡核被告所為，係犯刑法第30條第1項前段、第339條第1項幫助
    詐欺取財罪。被告為幫助犯，其所犯情節較正犯輕微，爰依
    刑法第30條第2項規定減輕其刑。
  ㈢爰審酌被告將其中華電信門號提供他人犯罪使用，紊亂社會
    正常交易秩序，並使不法之徒藉此輕易詐取財物，致檢警執
    法人員難以追查緝捕，助長犯罪風氣，且使告訴人受有損失
    ，所為誠屬不應該；另考量被告犯後尚能坦承犯行，又其僅
    提供門號資料，並未直接參與詐欺取財犯行，且業與告訴人
    調解成立，並履行調解金額完畢，告訴人亦表示：不願追究
    被告等語（見卷附撤回告訴狀、臺南市東區調解委員會調解
    書，調偵卷第3、18頁），兼衡被告前無論罪科刑紀錄（見
    臺灣高等法院被告前案紀錄表），與其自陳國中畢業之智識
    程度，現從事鐵工，每月收入約5、6萬元，未婚、無子女之
    家庭生活經濟狀況（本院卷二第186頁）等一切情狀，就其
    所犯量處如主文所示之刑，並諭知易科罰金之折算標準，以
    資懲儆。
  ㈣至辯護人雖請求給予被告緩刑之宣告等語（本院卷二第186至
    187頁），惟本院考量被告另因詐欺案件，業經屏東地檢署
    檢察官以105年度偵緝字第44號為職權不起訴處分，且現於
    臺灣橋頭地方檢察署尚有案件偵查中，況依被告本案犯罪動
    機及情節，無法確定被告是否經此偵審程序，即不會再犯，
    故認不宜併為緩刑之宣告，附此敘明。
四、被告於本院準備程序中供稱：我把手機門號交出後，沒有取
    得任何報酬等語（本院卷二第135頁），且依本案卷內證據
    資料內容，並無證據證明被告上開幫助犯行有取得任何犯罪
    所得，亦無從認定被告有分得詐欺所得，是被告就本案既無
    不法利得，自無犯罪所得應予宣告沒收或追徵之問題，爰不
    予宣告沒收或追徵其價額，附此說明。
五、不另為無罪之諭知
　㈠公訴意旨固認：被告前揭提供中華電信門號予詐欺集團成年
    成員，供其等將系爭支票票面金額2,100元，變造為票面金
    額21萬元，並將變造後之支票持往華南銀行屏東分行提示而
    行使之，另涉犯刑法第30條第1項前段、第201條第1項之幫
    助變造有價證券罪嫌等語。
　㈡按刑法上所謂幫助犯，係指對他人決意實行之犯罪有所認識
    ，而基於幫助之意思，於他人犯罪實行之前或進行中資以助
    力，予以實行上便利，使犯罪易於實行之人。至幫助犯所認
    識之犯罪內容，與正犯所發生之犯罪事實不一致，亦即幫助
    犯所認識之犯罪內容與正犯所發生事實彼比間之構成要件不
    同，而有輕重之分時，依「所犯重於所知，依其所知」之法
    理，不應論以較重罪之幫助犯（最高法院99年度台上字第82
    07號判決意旨參照）。且按從犯對正犯行為所認識之內容，
    如與正犯所發生之事實不一致時，應僅就其所認識之範圍負
    責（最高法院84年度台上字第6475號判決意旨參照）。
　㈢經查，被告於偵訊中供稱：我總共辦了4、5支門號給朋友使
    用，不是同一個朋友；中華電信門號我是交給「阿土」，我
    不知道他的全名，只知道他做一些不正當的工作，後來就沒
    有跟「阿土」聯絡，跟「阿土」吵架後朋友跟我說他是做詐
    騙的等語（偵1738卷第17至18、24頁），是被告就中華電信
    門號交付後，可能遭詐欺集團成員作為他人詐欺取財之用固
    有所預見，然不因此即推論被告就詐欺集團成員詐得系爭支
    票後，將遂行變造有價證券之犯行亦有所預見。依據前揭說
    明，一般人將手機門號交付他人使用，衡情僅可預見作為詐
    欺取財之用，實難預測詐欺集團成員對詐得之財物會以如何
    之方式利用，是依前述「所犯重於所知，從其所知」之法理
    ，本案既無證據可以證明被告於交付中華電信門號予詐欺集
    團成年成員時，主觀上就對方將持以作為變造有價證券之犯
    罪一情有所認識，自難令被告就此部分成立幫助變造有價證
    券罪。從而，尚乏證據足認被告確涉犯幫助變造有價證券之
    犯行，本應為無罪之判決，惟公訴意旨既認此部分與上開有
    罪部分具有裁判上一罪之想像競合關係，故不另為無罪之諭
    知。
據上論斷，應依刑事訴訟法第299條第1項前段，判決如主文。
本案經檢察官楊士逸提起公訴，檢察官王繼瑩、曾馨儀到庭執行
職務。
中　　華　　民　　國　　111 　年　　7 　　月　　29　　日
                  刑事第六庭  審判長法  官  程士傑
                                    法  官  陳一誠
                                    法  官  王曼寧
以上正本證明與原本無異。
如不服本判決應於收受判決後20日內向本院提出上訴書狀，並應
敘述具體理由；其未敘述上訴理由者，應於上訴期間屆滿後20日
內向本院補提理由書（均須按他造當事人之人數附繕本）「切勿
逕送上級法院」。
中　　華　　民　　國　　111 　年　　7 　　月　　29　　日
                                    書記官  李季鴻
附錄本判決論罪科刑法條：
中華民國刑法第30條
幫助他人實行犯罪行為者，為幫助犯。雖他人不知幫助之情者，
亦同。
幫助犯之處罰，得按正犯之刑減輕之。
中華民國刑法第339條
意圖為自己或第三人不法之所有，以詐術使人將本人或第三人之
物交付者，處五年以下有期徒刑、拘役或科或併科五十萬元以下
罰金。
以前項方法得財產上不法之利益或使第三人得之者，亦同。
前二項之未遂犯罰之。　　　　　　　　　　　　
附表：　　　　　　　　　　
編號 票據號碼 票面金額（新臺幣） 發票日 發票人 金融機構 1 GB0000000 「貳仟壹佰元正」、「2100」 104年3月27日 馬菘遠（莫備琳之夫） 第一銀行鹽水分行、帳號000000000號 
卷別對照表：
簡稱 卷別 警卷 臺南市政府警察局第一分局南市警一偵字第1040165888號卷 偵15992卷 臺灣臺南地方檢察署104年度偵字第15992號卷 偵1738卷 臺灣屏東地方檢察署105年度偵字第1738號卷 調偵卷 臺灣屏東地方檢察署105年度調偵字第294號卷 本院卷一 臺灣屏東地方法院105年度訴字第216號卷 本院卷二 臺灣屏東地方法院111年度訴緝字第8號卷